ACORDAO-COMPLETO-2381176

ACÓRDÃO 13203/2019 ATA 39/2019 - PRIMEIRA CÂMARA

VISTOS, relatados e discutidos estes autos de tomada de contas especial instaurada pelo extinto Ministério do Desenvolvimento Social em razão de omissão no dever de prestar contas dos recursos recebidos pelo município de Dores do Indaiá/MG oriundos do Fundo Nacional de Assistência Social, para execução dos Programas de Proteção Social Básica (PSB) e de Proteção Social Especial (PSE) , relativo ao exercício de 2010; 
ACORDAM os Ministros do Tribunal de Contas da União, reunidos em sessão da Primeira Câmara, ante as razões expostas pelo Relator, em: 
9.1. julgar irregulares as contas de Joaquim Ferreira da Cruz (XXX.394.876-XX) , ex-prefeito de Dores do Indaiá/MG, nos termos dos arts. 1º, inciso I, 16, inciso III, alíneas “a”, “b” e “c”, da Lei 8.443/1992, c/c os arts. 1º, inciso I, 209, incisos I, II e III, do Regimento Interno do TCU;
9.2. condenar o responsável identificado no subitem anterior, com fundamento no art. 19, caput, da Lei 8.443/1992, c/c o art. 210 do Regimento Interno do TCU, ao pagamento das quantias a seguir especificadas, com a fixação do prazo de 15 (quinze) dias, a contar da notificação, para comprovar, perante o Tribunal (art. 23, inciso III, alínea “a” da Lei 8.443/1992, c/c o art. 214, inciso III, alínea “a”, do Regimento Interno) , o recolhimento das dívidas aos cofres do Fundo Nacional de Assistência Social, atualizadas monetariamente e acrescidas dos juros de mora, calculados a partir das datas discriminadas, até a data do recolhimento, na forma prevista na legislação em vigor;
	VALOR ORIGINAL (R$) 
	DATA DA OCORRÊNCIA

	1.000,00
	18/1/2010

	3.542,50
	18/1/2010

	3.914,60
	5/2/2010

	1.000,00
	2/3/2010

	3.542,50
	2/3/2010

	4.500,00
	11/3/2010

	4.500,00
	19/3/2010

	3.542,50
	14/4/2010

	3.542,50
	22/4/2010

	4.500,00
	26/4/2010

	3.542,50
	25/5/2010

	3.542,50
	15/6/2010

	3.542,50
	12/7/2010

	4.500,00
	19/7/2010

	3.542,50
	17/8/2010

	4.500,00
	31/8/2010

	3.542,50
	13/9/2010

	4.500,00
	21/9/2010

	3.542,50
	15/10/2010

	4.500,00
	28/10/2010

	3.542,50
	22/11/2010

	3.542,50
	30/12/2010

9.3. aplicar ao Sr. Joaquim Ferreira da Cruz a multa prevista no art. 57 da Lei 8.443/1992, no valor de R$ 10.000,00 (dez mil reais) , fixando-lhe o prazo de quinze dias, a contar da notificação, para que comprove, perante o Tribunal (art. 214, III, a, do Regimento Interno do TCU) , o recolhimento da dívida aos cofres do Tesouro Nacional, atualizada monetariamente desde a data deste acórdão até a do efetivo recolhimento, se paga após o vencimento, na forma da legislação em vigor;
9.4. autorizar, desde logo, a cobrança judicial das dívidas, caso não atendida a notificação, na forma do disposto no art. 28, inciso II, da Lei 8.443/1992;
9.5. autorizar, desde logo, caso solicitado e o processo não tenha sido remetido para cobrança judicial, o pagamento das dívidas em até 36 (trinta e seis) parcelas mensais e consecutivas, nos termos do art. 26 da Lei 8.443/1992, c/c o art. 217 do Regimento Interno/TCU, fixando-se o vencimento da primeira parcela em 15 (quinze) dias, a contar do recebimento da notificação, e o das demais a cada mês, devendo incidir sobre cada valor mensal os correspondentes acréscimos legais, na forma prevista na legislação em vigor, sem prejuízo de alertar o responsável de que a falta de comprovação do recolhimento de qualquer parcela implicará o vencimento antecipado do saldo devedor; e 
9.6. dar ciência desta deliberação à Procuradoria da República no Estado de Minas Gerais, nos termos do § 3º do art. 16 da Lei 8.443/1992, ao Ministério da Cidadania e ao responsável.

Tomada de contas especial instaurada em razão da não comprovação da boa e regular aplicação dos recursos federais destinados à execução dos Programas de Proteção Social Básica (PSB) e de Proteção Social Especial (PSE), relativo ao exercício de 2010, em face na omissão no dever de prestar contas.

Primeira Câmara

Município de Dores do Indaiá/MG.

3. Responsáveis: Joaquim Ferreira da Cruz (XXX.394.876-XX).

13.1. Ministros presentes: Walton Alencar Rodrigues (Presidente), Benjamin Zymler, Bruno Dantas e Vital do Rêgo (Relator).
13.2. Ministro-Substituto presente: Weder de Oliveira.

Joaquim Ferreira da Cruz

VITAL DO RÊGO

Adoto como parte do relatório, a instrução produzida pela Secretaria de Controle Externo de Tomada de Contas Especial (peça 47) , que contou com a anuência de seus dirigentes (peças 48-49) , transcrita a seguir com os ajustes de forma pertinentes. 
1. Cuidam os autos de tomada de contas especial instaurada pela Secretaria Especial do Desenvolvimento Social, em desfavor de Joaquim Ferreira da Cruz (CPF XXX.394.876-XX) , ex-prefeito municipal de Dores do Indaiá/MG no quadriênio 2009-2012, em razão de omissão no dever de prestar contas dos recursos recebidos do Fundo Nacional de Assistência Social para execução dos Programas de Proteção Social Básica (PSB) e Proteção Social Especial (PSE) , referentes ao exercício de 2010.
HISTÓRICO 
2. Em 20/10/2017, com fundamento na IN/TCU 71/2012, alterada pela IN/TCU 76/2016 e DN/TCU 155/2016, o dirigente da Secretaria Especial do Desenvolvimento Social autorizou a instauração da presente tomada de contas especial (peça 21) . O processo foi registrado no sistema e-TCE com o número 386/2018.
3. O processo se encontra devidamente historiado na instrução acostada à peça 37 destes autos. Nessa ocasião, verificou-se a não comprovação da boa e regular aplicação dos recursos federais repassados ao município de Dores do Indaiá - MG, em face da omissão no dever de prestar contas dos valores transferidos, no âmbito do PSB/PSE-2010, no exercício de 2010, cujo prazo encerrou-se em 1/10/2011
4. Propôs-se, então, a citação e audiência do responsável, nos seguintes moldes:
 Citação
 Ocorrência: não comprovação da boa e regular aplicação dos recursos federais repassados em face da omissão no dever de prestar contas.
 Valor:
	Data de ocorrência
	Valor histórico (R$) 

	18/1/2010
	1.000,00

	18/1/2010
	3.542,50

	5/2/2010
	3.914,60

	2/3/2010
	1.000,00

	2/3/2010
	3.542,50

	11/3/2010
	4.500,00

	19/3/2010
	4.500,00

	14/4/2010
	3.542,50

	22/4/2010
	3.542,50

	26/4/2010
	4.500,00

	25/5/2010
	3.542,50

	15/6/2010
	3.542,50

	12/7/2010
	3.542,50

	19/7/2010
	4.500,00

	17/8/2010
	3.542,50

	31/8/2010
	4.500,00

	13/9/2010
	3.542,50

	21/9/2010
	4.500,00

	15/10/2010
	3.542,50

	28/10/2010
	4.500,00

	22/11/2010
	3.542,50

	30/12/2010
	3.542,50

 Responsável: Joaquim Ferreira da Cruz (CPF XXX.394.876-XX) .
 Condutas: omitir-se no dever de prestar contas dos valores recebidos por meio do PSB/PSE-2010, quando estava obrigado a apresentar a prestação de contas até 1/10/2011.
 Audiência
 Ocorrência: não cumprimento do prazo originalmente estipulado para prestação de contas do PSB/PSE-2010, cujo prazo encerrou-se em 1/10/2011.
 Conduta: descumprir o prazo originalmente estipulado para prestação de contas dos recursos federais recebidos à conta do PSB/PSE 2010, o qual se encerrou em 1/10/2011.
5. Em cumprimento ao pronunciamento da unidade (Peça 39) foi efetuada a citação do responsável, nos moldes adiante:
	Ofício
	Data do ofício
	Data de Recebimento do Ofício
	Nome do Recebedor do Ofício
	Observação
	Fim do Prazo para defesa

	2029/2019-TCU/SECEX-TCE (peça 40) 
	24/4/2019
	9/5/2019 (vide AR de peça 42) 
	Mônica Cruz
	Ofício recebido no endereço do responsável, conforme pesquisa de endereço no Sistema da Receita Federal 
	24/5/2019

EXAME TÉCNICO
6. O mesmo apresentou suas alegações de defesa (peça 44, p. 1-12) , cujos argumentos serão objeto de análise a seguir.
Argumento 1 – Da Prescrição (peça 44, p. 2-11) 
10. Alega prescrição quinquenal para instauração da tomada de contas especial, uma vez que se trata de recurso referente ao exercício de 2011 e que até a apresentação das alegações de defesa já transcorreram mais de 5 anos (peça 44, p. 2) .
11. Prossegue afirmando que, como inexiste prazo legal para apuração de irregularidades em prestação e contas, a doutrina administrativista caminha no sentido de que, em casos similares, a aplicação da prescrição quinquenal se faz salutar (peça 44, p. 2) .
12. Cita a Lei Complementar 102/08 – Lei Orgânica do Tribunal de Contas do Estado de Minas Gerais, que estabelece, em seu art. 76, que o TCE/MG observará os institutos da prescrição e da decadência, nos termos da legislação em vigor (peça 44, p. 2-3) .
13. Prossegue citando voto proferido nos autos do Processo 402.360, TCE/MG, em que o Conselheiro Antônio Carlos Andrada manifestou entendimento pela adoção do prazo prescricional de 5 anos (peça 2, p. 3-5) .
14. Alega que o Direito Administrativo adota, como regra, o prazo quinquenal, citando como exemplos o Código Tributário Nacional, a Lei 8.884/94, Decreto 20.910/32, Lei 8.112/90, Lei 8.429/92, Lei 6.838/80, Lei 4.717/65, Lei 9.873/99 e 9.494/97 (peça 2, p. 6) .
15. Cita, ainda, doutrina de Celso Antônio Bandeira de Mello, apontando no sentido de que o prazo prescricional para as ações judiciais do poder público em face do administrado seria de 5 anos (peça 2, p. 6-7) .
16. Apregoa que adotar na prescrição outro prazo para as dívidas ativas em favor da União é incompatível com a regra de prescrição fixada na Lei 8.429/92 (peça 2, p. 8-10) .
Análise
17. No que tange à prescrição da pretensão de ressarcimento, a questão da imprescritibilidade das ações de ressarcimento por dano ao erário foi firmada mediante o Acórdão 2709/2008-TCU-Plenário, cuja ementa enuncia:
9.1. deixar assente no âmbito desta Corte que o art. 37 da Constituição Federal conduz ao entendimento de que as ações de ressarcimento movidas pelo Estado contra os agentes causadores de danos ao erário são imprescritíveis, ressalvando a possibilidade de dispensa de instauração de tomada de contas especial prevista no § 4º do art. 5º da IN TCU nº 56/2007;
18. O Tribunal decidiu nessa linha em conformidade com a decisão do Supremo Tribunal Federal (STF) no Mandado de Segurança 26.210-9/DF. A adoção da tese da imprescritibilidade do dever de ressarcimento dos danos causados ao erário impõe à Corte de Contas o dever de instaurar, a qualquer tempo, o devido processo para julgar as contas dos possíveis responsáveis por ilícito lesivo ao erário.
19. O instituto da prescrição nos processos do TCU obedece ao art. 37, § 5º, da Constituição Federal no que se refere ao ressarcimento do prejuízo ao Erário, e ao art. 205 da Lei 10.406/2002 (Código Civil) , no que se refere à pretensão punitiva. A pacificação da jurisprudência sobre a matéria prescricional ocorreu com a prolação do Acórdão 1441/2016-TCU-Plenário (TC Processo 030.926/2015-7) 
20. Na parte dispositiva do referido acórdão foram fixados entendimentos essenciais para a aplicação da prescrição da pretensão punitiva, conforme excerto abaixo transcrito:
ACORDAM os Ministros do Tribunal de Contas da União, reunidos em Sessão do Plenário, ante as razões expostas pelo Redator, em:
9.1. deixar assente que:
9.1.1. a pretensão punitiva do Tribunal de Contas da União subordina-se ao prazo geral de prescrição indicado no art. 205 do Código Civil;
9.1.2. a prescrição que se refere o subitem anterior é contada a partir da data de ocorrência da irregularidade sancionada, nos termos do art. 189 do Código Civil;
9.1.3. o ato que ordenar a citação, a audiência ou a oitiva da parte interrompe a prescrição de que trata o subitem 9.1.1, nos termos do art. 202, inciso I, do Código Civil;
9.1.4. a prescrição interrompida recomeça a correr da data em que for ordenada a citação, a audiência ou oitiva da parte, nos termos do art. 202, parágrafo único, parte inicial, do Código Civil;
9.1.5. haverá a suspensão da prescrição toda vez que os responsável apresentar elementos adicionais de defesa, ou mesmo quando forem necessárias diligências causadas por conta de algum fato novo trazido pelos jurisdicionados, não suficientemente documentado nas manifestações processuais, sendo que a paralização da contagem do prazo ocorrerá do período compreendido entre a juntada dos elementos adicionais de defesa ou da peça contendo o fato novo e a análise dos referidos elementos ou da resposta da diligência, nos termos do art. 160, § 2º, do Regimento Interno;
9.1.6. a ocorrência desta espécie de prescrição será aferida, independentemente de alegação da parte, em cada processo no qual haja intenção de aplicação das sanções previstas na Lei 8.443/1992;
9.1.7. o entendimento consubstanciado nos subitens anteriores será aplicado, de imediato, aos processos novos (autuados a partir desta data) bem como àqueles pendentes de decisão de mérito ou apreciação de recurso por este Tribunal.
21. No presente caso, considera-se o ato irregular praticado entre 14/1/2010 e 30/12/2010 (peça 13) , datas em que se deram a transferência dos recursos. Já o ato que ordenou a citação ocorreu em 21/4/2019 (peça 39) , não se operando, portanto, o transcurso de mais de dez anos entre esse fato e o fato tido como irregular. 
22. Conforme se pode observar, não há que se falar em prescrição da pretensão de ressarcimento e punitiva, razão pela qual devem ser rejeitados os argumentos apresentados quanto a este ponto.
Argumento 2 - Das irregularidades apontadas na análise técnica
23. Quanto às irregularidades, e a origem do débito em questão, destaca que foram aplicados os recursos transferidos, tendo ocorrido violação ao art. 2º da Lei 9.604/98 e art. 6º da Portaria MDS 625/2010. Menciona que o débito é totalmente improcedente, uma vez que o convênio firmado com os recursos federais foi realizado dentro da legalidade (peça 44, p. 11) .
24. Quanto ao item ‘a’, alega que todos os recursos foram aplicados regularmente, e quanto ao item ‘b’ informou que na época não existia o Cras no município de Dores do Indaiá/MG, sendo que o parecer do Conselho Municipal de Assistência Social não é prescindível e que restou comprovado a utilização dos recursos do Piso PAC I (peça 44, p. 11) .
25. Alega que não houve dano ao erário, tratando-se de meros erros formais que não caracterizam a incidência da multa no caso vertente e que as verbas recebidas foram legalmente aplicadas em proveito da população (peça 44, p. 11) .
26. Alega que o Sr. Joaquim Ferreira da Cruz preencheu o demonstrativo sintético, instrumento de prestação de contas contido no sistema informatizado do SUAS Web, submetendo-o ao CMAS de Dores do Indaiá/MG para análise e manifestação desse Conselho a respeito do cumprimento dos repasses, da execução dos serviços socioassistenciais e demais ações do Plano de Ação (peça 22, p. 11) .
27. Por fim, alega que o atual prefeito não fornece os documentos solicitados, razão pela qual a documentação que está neste Tribunal está incompleta.
Análise
28. Importante ressaltar que, na seara pública, cumpre ao gestor demonstrar que empregou corretamente os recursos que lhe foram confiados. A propósito, cite-se o excerto do voto condutor do Acórdão 7/1999-TCU-Primeira Câmara:
Como se verifica, a questão dos autos passa a ser exclusivamente relacionada ao ônus da prova. De forma distinta do que ocorre no processo penal, o gestor dos recursos federais repassados por meio de convênio tem o dever jurídico de prestar contas e, por via de consequência, comprovar a boa e regular gestão das verbas que lhe são confiadas. Nesse diapasão, não socorre o responsável, neste processo, a falta de provas de que tenha desviado os recursos, pela simples razão de que o ônus de provar a regular aplicação dos recursos federais é inteiramente seu.
29. No caso em tela, restou caracteriza a culpa do defendente, que agiu de forma negligente ao não apresentar a prestação de contas no prazo estipulado.
30. Considerando que o prazo para apresentação da prestação de contas recaiu em sua gestão, não há fundamento algum em culpar o sucessor pela sua inação.
31. Diante da omissão, não foi possível ao FNAS verificar a boa e regular utilização dos recursos repassados, o que ensejou a instauração da presente TCE, não se tratando de mero erro formal. A apresentação dos documentos comprobatórios da despesa é requisito necessário para comprovar a efetiva execução do programa. Sua não apresentação resulta em presunção de dano ao erário.
32. Quanto à incidência de multa, a mesma decorre do previsto no art. 57 da Lei 4.443/92, que prevê que “quando o responsável for julgado em débito, poderá ainda o Tribunal aplicar-lhe multa de até cem por cento do valor atualizado do dano causado ao Erário”.
33. Quanto à alegação de que o atual prefeito não fornece os documentos solicitados, vale relembrar que o defendente ocupou o cargo de prefeito municipal até 31/12/2012, e que o prazo previsto para apresentação da prestação de contas do PSB/PSE 2010 se encerrou em 1/10/2011. Assim sendo, à época da apresentação da prestação de contas, o defendente já deveria ter em sua posse todos os documentos necessários para comprovar a regular aplicação dos recursos repassados. Aliado a tal fato, o defendente não trouxe aos autos qualquer prova de que tentou obter posteriormente referida documentação, quer seja administrativamente, quer seja na via judicial.
34. Entende-se, portanto, que as alegações de defesa apresentadas não merecem ser acolhidas.
Pedido 1
35. Requer o acolhimento das preliminares ora suscitadas, com o fito de aplicar a prescrição à presente TCE.
Análise
36. Conforme análise levada a efeito nos itens 17-22 desta instrução, não restou caracterizada a ocorrência da prescrição no persente caso, razão pela qual o referido pedido deve ser denegado.
Pedido 2
37. Requer a produção de provas, destacando-se: prova pericial para averiguar a regularidade da aplicação dos recursos advindos do Fundo Nacional de Assistência Social em face do disposto no art. 6º da Portaria MDS 625/2010, cujos quesitos serão apresentados oportunamente.
Análise
38. Conforme entendimento deste Tribunal, o processo de controle externo, disciplinado pela Lei 8.443/1992 e pelo Regimento Interno do Tribunal, não prevê ao Tribunal competência para determinar a realização de perícia para obtenção de provas, sendo que é iniciativa do responsável trazer aos autos provas de sua defesa, prescindindo-se de autorização do Tribunal.
39. Transcreve-se, a seguir, trecho do voto condutor do Acórdão 473/2015-TCU-Plenário:
No que se refere à solicitação de perícia técnica para comprovação das alegações e demonstração da não existência de superfaturamento do Consórcio (alegação ‘r’) , esclareço: o processo de controle externo, disciplinado pela Lei 8.443/1992 e pelo Regimento Interno do Tribunal, não admite a produção de prova pericial. O ônus de demonstrar a regular aplicação dos recursos federais é do próprio responsável, não sendo competência deste Tribunal, portanto, determinar a realização de perícia para obtenção das provas (Acórdão 1559/2007-TCU-Plenário, 611/2007 – 1ª Câmara e 1.098/2008 – 2ª Câmara) .
Além disso, a produção de prova pelo responsável prescinde de autorização desta Corte de Contas, de modo que caberia ao recorrente, nesta etapa processual, a iniciativa de carrear aos autos todos os meios de prova lícitos que favorecessem a sua defesa. Não tendo se valido de tal faculdade em seu recurso, não cabe solicitar a esta Corte de Contas que produza perícia técnica. 
 (...) 
Impróprio, portanto, o pedido de realização de perícia técnica, formulado pelo consórcio, uma vez que cabe ao responsável o ônus de demonstrar a regular aplicação dos recursos federais; nessa peça recursal ele se absteve de juntar outras provas documentais, cuja produção prescinde de autorização desta Corte de Contas; e os elementos persentes neste autos bem como as avaliações técnicas efetuadas pela equipe deste TCU foram suficientes para o esclarecimento dos fatos e julgamento das presentes contas.
40. Ante o exposto, o referido pedido deve ser indeferido.
Pedido 3
41. Solicita, ainda, expedição e ofício ao município de Indaiá/MG, na pessoa do atual prefeito, Ronaldo da Costa Zica, para que forneça a cópia integral da prestação de contas relativa ao PSB e PSE 2011.
Análise
42. Não cabe ao TCU determinar, a pedido do responsável, a realização de diligência, perícia ou inspeção para obtenção de provas, uma vez que constitui obrigação da parte apresentar os elementos que entender necessários para sua defesa. Nesse sentido são os Acórdão 3343/2019-TCU-Primeira Câmara, 2805/2017 – Primeira Câmara, 352/2017 – Primeira Câmara.
43. Por essa razão, o pedido do defendente deve ser indeferido.
Pedido 4
44. Requer a aplicação do disposto no art. 212 do Regimento Interno do TCU, que prevê o arquivamento dos autos sem julgamento do mérito, ante a ausência dos pressupostos de constituição e de desenvolvimento válido e regular do processo.
Análise
45. Os pressupostos de instauração da TCE estão previstos no art. 5º da Instrução Normativa TCU 71/2012, que dispõe:
 Art. 5º É pressuposto para instauração de tomada de contas especial a existência de elementos fáticos e jurídicos que indiquem a omissão no dever de prestar contas e/ou dano ou início de dano ao erário.
 Parágrafo único. O ato que determinar a instauração de tomada de contas especial, deverá indicar, entre outros:
 I – os agentes públicos omissos e/ou os supostos responsáveis (pessoas físicas e jurídicas) pelos atos que teriam dado causa ao dano ou indício de dano identificado;
 II – a situação que teria dado origem ao dano ou indício de dano a ser apurado, lastreada em documentos, narrativas e outros elementos probatórios que deem suporte à sua ocorrência;
 III – exame da adequação das informações contidas em pareceres de agentes públicos, quanto à identificação e quantificação do dano ou indício de dano;
 IV – evidenciação da relação entre a situação que teria dado origem ao dano ou indício de dano a ser apurado e a conduta da pessoa física ou jurídica supostamente responsável pelo dever de ressarcir os cofres públicos.
46. Observa-se que os pressupostos de constituição foram atendidos, uma vez que o agente público omisso foi devidamente identificado, cabendo ao defendente a apresentação da prestação e contas dos recursos do PBE e PSE 2010, o que não foi feito; a situação que teria dado origem ao dano foi devidamente apontada, qual seja, a omissão no dever de prestar contas dos valores recebidos por meio do PSB/PSE 2010, quando o defendente estava obrigado a prestar contas até 1/10/2011; as informações contidas nas Notas Técnicas 8125/2014 (peça 6) e 1211/2017 (peça 20) , que tinham o objetivo de avaliar a prestação de contas dos recursos repassados, estão adequadas no que concerne à identificação e quantificação do dano; e, por fim, restou caracterizado que a conduta do gestor impediu o estabelecimento do nexo causal entre as possíveis despesas efetuadas com os recursos recebidos no âmbito do PSB/PSE 2010.
47. Já os pressupostos de desenvolvimento dizem respeito ao cumprimento dos requisitos normativos que disciplinam a instrução processual permitindo que o Tribunal forme juízo sobre as contas do responsável. São pressupostos de desenvolvimento:
a) oportunidade de regular exercício do contraditório e ampla defesa (CRFB, art. 5º, inciso LV c/c art. 12, incisos II e III da Lei 8.443/1992) ;
b) pronunciamento da unidade técnica (art. 1º, § 3º, inciso I, da Lei 8.443/1992) ;
c) manifestação do Ministério Público junto ao TCU (art. 81, inciso II, da Lei 8.443/1992 c/c o art. 178 do Regimento Interno) ;
d) suficiência dos elementos probatórios indispensáveis à formação do juízo quanto à ocorrência do ato ilícito ou sua vinculação com a conduta do responsável (art. 5º, caput e incisos I e II da IN-TCU 71/2012) ;
e) ausência de nulidades processuais oriundas da inobservância de formalidades que acarretem prejuízo processual aos responsáveis ou ao interesse público (art. 171 do Regimento Interno) ;
f) ausência de impedimentos ou suspeições dos julgadores e representante do Ministério Público no TCU (art. 151, parágrafo único, do Regimento Interno do TCU) .
48. Quanto à letra ‘a’, observa-se que foi oportunizado ao defendente o regular exercício do contraditório e da ampla defesa, uma vez que o mesmo foi devidamente notificado a apresentar alegações de defesa e razões de justificativa, tendo comparecido aos autos para o regular exercício de seu direito. Não há que se falar, portanto, em prejuízo ao exercício do contraditório e da ampla defesa.
49. Com relação às letras ‘b’, ‘c’ e ‘f’, por se referirem a etapas posteriores à apresentação das alegações de defesa e análise das mesmas quando da instrução de mérito, não que se falar ainda em inobservância das mesmas.
50. No que tange à letra ‘d’, os elementos fáticos e jurídicos que indiquem a omissão no dever de prestar contas e/ou dano ou indício de dano ao erário foram devidamente apontados, uma vez que o agente público omisso foi identificado e que a situação que teria dado origem ao dano foi devidamente apontada, qual seja, a omissão no dever de prestar contas dos valores recebidos por meio do PSB/PSE 2010, quando o defendente estava obrigado a prestar contas até 1/10/2011.
51. Quanto à letra ‘e’, não há que se falar em nulidade processual, uma vez que todos os atos deste Tribunal se deram, até o persente momento, em conformidade com a lei.
52. Considera-se, portanto, improcedente o pedido do defendente.
Prescrição da Pretensão Punitiva
53. Vale ressaltar que a pretensão punitiva do TCU, conforme Acórdão 1441/2016-TCU-Plenário, Relator: Benjamin Zymler, que uniformizou a jurisprudência acerca dessa questão, subordina-se ao prazo geral de prescrição indicado no art. 205 do Código Civil, que é de dez anos, contado da data de ocorrência da irregularidade sancionada, nos termos do art. 189 do Código Civil, sendo este prazo interrompido pelo ato que ordenar a citação, a audiência ou a oitiva do responsável.
54. No caso em exame, não ocorreu a prescrição, uma vez que a irregularidade sancionada ocorreu entre 18/1/2010 e 30/12/2010, e o ato de ordenação da citação ocorreu em 21/4/2019.
CONCLUSÃO
55. Em face da análise promovida nos itens 6-52 da seção “Exame Técnico”, propõe-se rejeitar as alegações de defesa e razões de justificativa apresentadas pelo Sr. Joaquim Ferreira da Cruz, uma vez que não foram suficientes para sanear as irregularidades a ele atribuídas. 
54. Os argumentos de defesa tampouco lograram afastar o débito imputado ao responsável. Ademais, inexistem nos autos elementos que demonstrem sua boa-fé ou a ocorrência de outros excludentes de culpabilidade. Desse modo, suas contas devem, desde logo, ser julgadas irregulares, nos termos do art. 202, § 6º, do Regimento Interno/TCU, procedendo-se à sua condenação em débito e à aplicação da multa prevista no art. 57 da Lei 8.443/1992. 
PROPOSTA DE ENCAMINHAMENTO
55. Diante do exposto, submetemos os autos à consideração superior, propondo:
a) rejeitar as alegações de defesa e razões de justificativa apresentadas pelo Sr. Joaquim Ferreira da Cruz (CPF XXX.394.876-XX) , ex-prefeito municipal de Dores do Indaiá/MG no quadriênio 2009-2012;
b) com fundamento nos arts. 1º, inciso I, 16, inciso III, alínea “a”, da Lei 8.443/1992 c/c os arts. 19 e 23, inciso III, da mesma Lei, e com arts. 1º, inciso I, 209, inciso I, 210 e 214, inciso III, do Regimento Interno, que sejam julgadas irregulares as contas do Sr. Joaquim Ferreira da Cruz (CPF XXX.394.876-XX) , ex-prefeito municipal de Dores do Indaiá/MG no quadriênio 2009-2012, e condená-lo ao pagamento da quantia a seguir especificadas, com a fixação do prazo de quinze dias, a contar da notificação, para comprovar, perante o Tribunal (art. 214, inciso III, alínea “a”, do Regimento Interno) , o recolhimento da dívida aos cofres do Tesouro Nacional, atualizada monetariamente e acrescida dos juros de mora, calculados a partir das datas discriminadas, até a data do recolhimento, na forma prevista na legislação em vigor, abatendo-se, na oportunidade, os valores já ressarcidos.
	VALOR ORIGINAL (R$) 
	DATA DA OCORRÊNCIA

	1.000,00
	18/1/2010

	3.542,50
	18/1/2010

	3.914,60
	5/2/2010

	1.000,00
	2/3/2010

	3.542,50
	2/3/2010

	4.500,00
	11/3/2010

	4.500,00
	19/3/2010

	3.542,50
	14/4/2010

	3.542,50
	22/4/2010

	4.500,00
	26/4/2010

	3.542,50
	25/5/2010

	3.542,50
	15/6/2010

	3.542,50
	12/7/2010

	4.500,00
	19/7/2010

	3.542,50
	17/8/2010

	4.500,00
	31/8/2010

	3.542,50
	13/9/2010

	4.500,00
	21/9/2010

	3.542,50
	15/10/2010

	4.500,00
	28/10/2010

	3.542,50
	22/11/2010

	3.542,50
	30/12/2010

c) aplicar ao Sr. Joaquim Ferreira da Cruz (CPF XXX.394.876-XX) , a multa prevista no art. 57 da Lei 8.443/1992 c/c o art. 267 do Regimento Interno, com a fixação do prazo de quinze dias, a contar da notificação, para comprovar, perante o Tribunal (art. 214, inciso III, alínea “a”, do Regimento Interno) , o recolhimento da dívida aos cofres do Tesouro Nacional, atualizada monetariamente desde a data do acórdão até a do efetivo recolhimento, se for paga após o vencimento, na forma da legislação em vigor;
 d) autorizar, desde logo, nos termos do art. 28, inciso II, da Lei 8.443/1992, a cobrança judicial das dívidas caso não atendidas as notificações;
e) autorizar também, desde logo, se requerido, com fundamento no art. 28, inciso I, da Lei 8.443, de 1992 c/c o art. 217, §§ 1º e 2º do Regimento Interno, o parcelamento da dívida em até 36 parcelas, incidindo sobre cada parcela, corrigida monetariamente, os correspondentes acréscimos legais fixando- lhe o prazo de quinze dias, a contar do recebimento da notificação, para comprovar perante o Tribunal o recolhimento da primeira parcela, e de trinta dias, a contar da parcela anterior, para comprovar os recolhimentos das demais parcelas, devendo incidir sobre cada valor mensal, atualizado monetariamente, os juros de mora devidos, no caso do débito, na forma prevista na legislação em vigor, alertando os responsáveis de que a falta de comprovação do recolhimento de qualquer parcela importará o vencimento antecipado do saldo devedor, nos termos do § 2º do art. 217 do Regimento Interno deste Tribunal;
f) enviar cópia do Acórdão que vier a ser proferido ao Ministério da Cidadania e ao responsável, para ciência, informando que a presente deliberação, acompanhada do Relatório e do Voto que a fundamenta, está disponível para a consulta no endereço www.tcu.gov.br/acordaos, além de esclarecer que, caso requerido, o TCU poderá fornecer sem custos as correspondentes cópias, de forma impressa.
2.	Em seu pronunciamento, o Procurador Sérgio Caribé, ao concordar com a proposta da unidade técnica, acresceu as seguintes considerações (peça 50) :
	Trata-se de tomada de contas especial instaurada pelo Ministério do Desenvolvimento Social, em desfavor do Sr. Joaquim Ferreira da Cruz, prefeito municipal de Dores do Indaiá/MG no período de 2009 a 2012, em decorrência da falta de prestação de contas de recursos recebidos do Fundo Nacional de Assistência Social para execução dos programas Proteção Social Básica (PSB) e Proteção Social Especial (PSE) , concernentes ao exercício de 2010
2. A unidade técnica promoveu a citação do responsável por meio do ofício constante da peça 40. Por conseguinte, o Sr. Joaquim Ferreira da Cruz apresentou as alegações que compõem a peça 44, que ora passamos a examinar. 
3. Preliminarmente, o responsável alega a ocorrência da prescrição quinquenal, haja vista que se passaram mais de cinco anos entre a utilização dos recursos públicos e a apresentação das alegações de defesa (peça 44, p. 2) . No mesmo sentido, sustenta que a doutrina administrativista caminha no sentido da aplicação da prescrição quinquenal em casos similares. Prossegue indicando normas de direito público que adotam a prescrição quinquenal.
4. A preliminar de prescrição da dívida não deve ser acolhida, tendo em vista que a ação de ressarcimento de prejuízo ao Erário, por força do art. 37, § 5º, da Constituição Federal, é imprescritível. Tal entendimento foi externado pelo Supremo Tribunal Federal (STF) no julgamento do MS 26.210 e ratificado em outros precedentes judiciais (ARE 772852, AgR; RE 601707 AgR; AI 819135 AgR; RE 852.475 e RE 669.069) .
5. A questão está pacificada no âmbito do Tribunal de Contas da União não apenas em razão de inúmeras e sucessivas decisões colegiadas, mas também com a edição da Súmula de Jurisprudência 282/2012, que contém o seguinte enunciado: “As ações de ressarcimento movidas pelo Estado contra os agentes causadores de danos ao erário são imprescritíveis”.
6. Quanto ao mérito, o Sr. Joaquim Ferreira da Cruz alega que os recursos transferidos foram legalmente aplicados e que, à época, não se fazia possível a expedição do parecer do Centro de Referência da Assistência Social (CRAS) , uma vez que esse órgão não existia no Município de Dores do Indaiá/MG (peça 44, p. 11) . 
7. Assevera que, relativamente aos recursos do PSB e do PSE, encaminhou ao Conselho Municipal de Assistência Social (CMAS) , para fins de análise e manifestação, o Demonstrativo Sintético, instrumento de prestação de contas contido no sistema informatizado do Sistema Único de Assistência Social (SUAS) . Não obstante, segundo o Sr. Joaquim Ferreira da Cruz, o atual prefeito não forneceu os documentos solicitados pela defesa, motivo pelo qual a documentação constante dos autos está incompleta. Ainda sobre o assunto, o responsável, ao final de sua peça de defesa, requer a produção de provas e que seja enviado ofício ao Município de Dores do Indaiá/MG para que forneça cópia integral da prestação de contas relativa ao PSB e ao PSE.
8. O responsável sustenta que a prestação de contas foi elaborada e submetida ao Conselho Municipal de Assistência Social (CMAS) e que o atual prefeito não lhe permite acesso a essa documentação, entretanto, não produz provas dessas assertivas. 
9. Nesse sentido, cabe ressaltar que, em consonância com ampla e remansosa jurisprudência do Tribunal de Contas da União, respaldada pela regra inserta no art. 70, parágrafo único, da Constituição Federal, recai sobre o gestor dos recursos o ônus de demonstrar sua correta aplicação. Como o ônus de provar a regular utilização dos recursos públicos pertence ao ex-prefeito e como o gestor já teve oportunidade de apresentar defesa no âmbito desta tomada de contas especial, não cabe à Corte de Contas solicitar, mediante diligência, ao atual gestor municipal, cópias das prestações de contas em questão. 
10. Com o fito de acessar os documentos supostamente negados pelo atual prefeito, cabe ao responsável adotar as medidas administrativas e judiciais que estejam ao seu dispor. Importante destacar que o responsável não apresentou qualquer elemento que prove que efetivamente buscou obter os documentos faltantes. 
11. Ademais, como bem salientou a unidade técnica, considerando que o prazo para apresentação da prestação de contas se esgotou em 1º/10/2011 e que a gestão do responsável se encerrou em 31/12/2012, pode-se afirmar que, à época da apresentação das contas, o Sr. Joaquim Ferreira da Cruz já deveria estar de posse de todos os documentos necessários à comprovação da regular aplicação dos recursos. Destarte, não devem ser acatados os argumentos relacionados à não apresentação da prestação de contas e à regularidade da aplicação dos recursos públicos. 
12. Pelas razões expendidas pela instrução à peça 47, entendo que os demais argumentos trazidos pelo responsável também são insuficientes para descaracterizar as irregularidades que ensejaram sua citação ou para afastar sua responsabilidade. 
13. Por todo o exposto, este membro do Ministério Público manifesta concordância com a proposta da Secex-TCE, consignada na peça 47, p. 8-10, no sentido da rejeição das alegações de defesa e do julgamento pela irregularidade das contas do Sr. Joaquim Ferreira da Cruz, com condenação em débito e aplicação da multa prevista no art. 57 da Lei 8.443/92, sem prejuízo da adoção das medidas acessórias propugnadas (subitens “d” a “f”, peça 47, p. 9) .
	É o relatório.

Nestor Henrique Mendes (OAB/MG 129.819) e outros, representando Joaquim Ferreira da Cruz.

Procurador Sergio Ricardo Costa Caribé.

TOMADA DE CONTAS ESPECIAL. RECUROS DOS PROGRAMAS DE PROTEÇÃO SOCIAL BÁSICA E DE PROTEÇÃO SOCIAL ESPECIAL TRANSFERIDOS A MUNICÍPIO. OMISSÃO NO DEVER DE PRESTAR CONTAS.

TOMADA DE CONTAS ESPECIAL (TCE)

Secretaria de Controle Externo de Tomada de Contas Especial (Secex-TCE).

Em exame, tomada de contas especial instaurada pelo extinto Ministério do Desenvolvimento Social (atual Ministério da Cidadania) , em desfavor de Joaquim Ferreira da Cruz, ex-prefeito de Dores do Indaiá/MG, gestão 2009-2012, em razão da não comprovação da boa e regular aplicação dos recursos federais oriundos do Fundo Nacional de Assistência Social (FNAS) , transferidos de fundo a fundo para a execução dos Programas de Proteção Social Básica (PSB) e de Proteção Social Especial (PSE) , no exercício de 2010, em face na omissão no dever de prestar contas.
Na fase interna da TCE, foi dada oportunidade de defesa ao responsável, em obediência aos princípios constitucionais que asseguram o direito ao contraditório e à ampla defesa. Entretanto, o responsável não apresentou justificativas suficientes para elidir a irregularidade e não recolheu o montante devido aos cofres do FNAS, razão pela qual foi instaurada a presente tomada de contas especial em 20/10/2017.
O Sr. Joaquim Ferreira da Cruz foi citado pela não comprovação da boa e regular aplicação dos recursos federais recebidos e foi também ouvido em audiência por não ter cumprido o prazo originalmente estipulado para a prestação de contas do PSB/PSE-2010, que se encerrou em 1/10/2011, ainda na sua gestão, que se encerrou em 31/12/2012.
Em sua defesa (peça 44) , o responsável alegou preliminarmente a ocorrência da prescrição quinquenal para a instauração da tomada de contas especial e, quanto ao mérito, que os recursos foram aplicados regularmente, que não houve dano ao erário e sim a ocorrência de meros erros formais que não seriam suficientes para a aplicação de multa. Alegou ainda que o prefeito atual não forneceu os documentos solicitados e que por isso a documentação presente nesta TCE estaria incompleta.
Ao final, o responsável requereu:
o acolhimento da preliminar de prescrição para instauração da presente TCE;
a produção de provas, em especial a pericial para averiguar a regularidade da aplicação dos recursos advindos do FNAS;
realização de diligência ao município de Dores do Indaiá/MG requerendo cópia integral da prestação de contas;
a aplicação do disposto no art. 212 do Regimento Interno do TCU (RITCU) , que prevê o arquivamento dos autos sem julgamento do mérito, ante a ausência dos pressupostos de constituição e de desenvolvimento válido e regular;
A Secretaria de Controle Externo de Tomada de Contas Especial (Secex-TCE) propõe rejeitar as alegações de defesa e razões de justificativa apresentadas pelo responsável, em razão de não serem suficientes para sanear as irregularidades a ele atribuídas e, dessa forma, que suas contas sejam julgadas irregulares, com sua condenação em débito e multa (peça 47 a 49) .
O Ministério Público junto ao TCU endossou o encaminhamento da Secex-TCE, ocasião em que reforçou os argumentos trazidos pela unidade especializada (peça 50) . 
Ante o breve relato, passo ao exame dos autos.
Manifesto-me, desde já, de acordo com o encaminhamento sugerido pelas instâncias que me precederam, e adoto seus fundamentos como minhas razões de decidir, sem prejuízo de acrescer os seguintes comentários aos principais pontos da argumentação do responsável. 
Não prospera a preliminar de prescrição para a instauração de tomada de contas especial. Conforme sólida jurisprudência, tanto do TCU, quanto do Supremo Tribunal Federal, a ação de ressarcimento de prejuízo ao Erário, por força do art. 37, § 5º, da Constituição federal, é imprescritível (Súmula TCU 282/2012; Acórdão 2709/2008-TCU-Plenário; e MS 26.210/STF, ratificado em outros precedentes judiciais do STF: ARE 772852, AgR; RE 601707 AgR; AI 819135 AgR; RE 852.475 e RE 669.069) .
Quanto a prescrição da pretensão punitiva do TCU, aplica-se, consoante Acórdão 1441/2016-TCU-Plenário, o prazo decenal previsto no art. 205 da Lei 10.406/2002 (Código Civil) . Como as irregularidades ocorreram em razão da omissão no dever de prestar contas, cujo prazo para apresentá-las se encerrou em 1/10/2011, e a citação foi autorizada em 21/4/2019, não ocorreu a prescrição da pretensão punitiva a cargo desta Corte de Contas.
Quantos aos argumentos e requerimentos formulados acerca do mérito, compete esclarecer ao responsável que recai sobre o gestor dos recursos o ônus de demonstrar sua correta aplicação, conforme parágrafo único do art. 70 da Constituição Federal. Logo, devem ser indeferidos os pleitos para produção de prova pericial e realização de diligência ao atual prefeito para fornecimento de cópia da prestação de contas.
Além disso, deve-se lembrar que o prazo para prestação de contas se encerrou (1/10/2011) enquanto o responsável ainda era prefeito (seu mandato findou em 31/12/2012) , razão pela qual não há fundamento algum em tentar transferir a culpa ao prefeito sucessor pela sua inércia.
  Ademais, a unidade técnica apontou, de forma percuciente, que todos os pressupostos para instauração da presente TCE e para o seu desenvolvimento válido e regular foram preenchidos (§§ 45 a 52 da peça 47) , devendo ser indeferido seu pleito para arquivamento dos autos. 
Logo, diante dos fatos constantes dos autos, restou caracterizada a culpa do defendente, que agiu de forma negligente ao não apresentar a prestação de contas no prazo estipulado. 
Deve-se consignar no presente voto que a dosimetria da multa aplicada ao gestor, pela teoria da absorção, considera tanto a conduta relativa a não comprovação da aplicação dos recursos, como a relativa à omissão na prestação de contas.
	Ante todo o exposto, em linha com a unidade técnica e com o MPTCU, VOTO para que seja acolhida a minuta de acórdão que ora trago à apreciação deste Colegiado. 
TCU, Sala das Sessões Ministro Luciano Brandão Alves de Souza, em 29 de outubro de 2019.
Ministro VITAL DO RÊGO 
Relator